ACORDAO-COMPLETO-2375513

ACÓRDÃO 11391/2019 ATA 39/2019 - SEGUNDA CÂMARA

VISTOS, relatados e discutidos estes autos da Tomada de Contas Especial instaurada pela Fundação Nacional de Saúde – Funasa em razão da inexecução das ações referentes ao Termo de Compromisso TC/PAC 632/2008, cujo objeto era a construção de 155 módulos sanitários domiciliares.
ACORDAM os Ministros do Tribunal de Contas da União, reunidos em sessão da 2ª Câmara, ante as razões expostas pelo Relator em:
9.1. excluir o Sr. Reginaldo Soares Teixeira do rol de responsáveis desta tomada de contas especial;
9.2. com fundamento nos arts. 1º, inciso I, 16, inciso III, alínea c, 19, caput, e 23, inciso III, da Lei 8.443/1992, julgar irregulares as contas do Sr. Ronaldo Campelo dos Santos, da Empresa de Construções e Serviços Ltda. e do Município de Curralinhos/PI, condenando-os, na forma discriminada, ao pagamento das quantias a seguir especificadas, atualizadas monetariamente e acrescidas dos juros de mora calculados a partir das datas abaixo indicadas até o efetivo recolhimento, com fixação do prazo de quinze dias, a contar das notificações, para comprovarem, perante o Tribunal (art. 214, inciso III, alínea a, do Regimento Interno/TCU) , o recolhimento da dívida aos cofres da Fundação Nacional de Saúde – Funasa, nos termos da legislação em vigor;
9.2.1. Sr. Ronaldo Campelo dos Santos e Empresa de Construções e Serviços Ltda., solidariamente:
	Valor original (R$) 
	Data da ocorrência

	129.838,66
	20/12/2012

9.2.2.  Município de Curralinhos/PI:
	Valor original (R$) 
	Data da ocorrência

	10.290,47
	21/5/2014

	1.458,45
	31/5/2014

9.3. aplicar ao Sr. Ronaldo Campelo dos Santos e à Empresa de Construções e Serviços Ltda., individualmente, a multa prevista no art. 57 da Lei 8.443/1992, no valor de R$ 19.000,00 (dezenove mil reais) , fixando-lhes o prazo de 15 (quinze) dias, a contar do recebimento das notificações, para que comprovem, perante o Tribunal, o recolhimento da dívida ao Tesouro Nacional (art. 214, inciso III, alínea a, do Regimento Interno/TCU) , atualizada monetariamente desde a data deste Acórdão até a data do efetivo recolhimento, se for paga após o vencimento, na forma da legislação em vigor;
9.4. autorizar, caso requerido, nos termos do art. 26 da Lei 8.443/1992 c/c o art. 217 do Regimento Interno/TCU, o parcelamento das dívidas em até 36 (trinta e seis) parcelas mensais e sucessivas, sobre as quais incidirão os correspondentes acréscimos legais (débito: atualização monetária e juros de mora; multa: atualização monetária) , esclarecendo aos responsáveis que a falta de pagamento de qualquer parcela importará no vencimento antecipado do saldo devedor, sem prejuízo das demais medidas legais;
9.5. autorizar, desde logo, a cobrança judicial da dívida, nos termos do art. 28, inciso II, da Lei 8.443/1992, caso não atendidas as notificações;
9.6. enviar cópia deste Acórdão à Procuradoria da República no Estado do Piauí, consoante previsto no art. 16, § 3º, da Lei 8.443/1992 c/c o art. 209, § 7º, do Regimento Interno/TCU, bem como à Funasa, para ciência.

Tomada de Contas Especial instaurada em razão da inexecução de módulos sanitários domiciliares.

Segunda Câmara

Município de Curralinhos/PI.

3. Responsáveis: Empresa de Construções e Serviços Ltda. (02.367.730/0001-50); Reginaldo Soares Teixeira (XXX.333.513-XX); Ronaldo Campelo dos Santos (XXX.774.833-XX); e Município de Curralinhos/PI (01.612.579/0001-06).

13.1. Ministros presentes: Ana Arraes (Presidente), Augusto Nardes e Raimundo Carreiro.
13.2. Ministro-Substituto convocado: Augusto Sherman Cavalcanti.
13.3. Ministros-Substitutos presentes: Marcos Bemquerer Costa (Relator) e André Luís de Carvalho.

MARCOS BEMQUERER

Trata-se da Tomada de Contas Especial – TCE instaurada pela Fundação Nacional de Saúde – Funasa, contra os Srs. Ronaldo Campelo dos Santos e Reginaldo Soares Teixeira, ex-prefeitos de Curralinhos/PI, e a Empresa de Construções e Serviços Ltda., em razão da inexecução parcial do objeto previsto no Termo de Compromisso TC/PAC 632/2008, que era a construção de 155 melhorias sanitárias domiciliares (peça 1, p. 9-13 e 49-51) .
2.	Para o atingimento da finalidade pactuada, foram previstos R$ 450.177,35, dos quais R$ 435.000,00 seriam transferidos pela Funasa e R$ 15.177,35 corresponderiam à contrapartida (peça 1, p. 49 e 55) . Os recursos federais foram liberados, em quatro parcelas, no montante integralmente pactuado, consoante as ordens bancárias constantes da peça 1, p. 79, 91, 93 e 129, e extrato bancário à peça 11, p. 19, 36 e 62, conforme abaixo resumido:
	Ordem Bancária
	Data de emissão
	Data do crédito
	Valor (R$) 

	2009OB804452
	2/6/2009
	4/6/2009
	87.000,00

	2010OB810329
	1º/10/2010
	5/10/2010
	113.00000

	2010OB810330
	1º/10/2010
	5/10/2010
	17.500,00

	2012OB808565
	17/12/2012
	19/12/2012
	217.500,00

3.	O ajuste, inicialmente previsto para perdurar por doze meses, teve vigência de 31/12/2008 a 21/5/2014, devido a sucessivas prorrogações. O prazo final para a apresentação da prestação de contas foi definido em até sessenta dias após o término da vigência, portanto, fixado em 20/7/2014.
4.	A Secretaria Federal de Controle Interno certificou a irregularidade das contas (peça 2, p. 69) e a autoridade ministerial atestou haver tomado conhecimento dessa conclusão (peça 2, p. 72) . 
5.	No Tribunal, a Secex-TCE examinou o processo por meio da instrução inserta à peça 15, a qual reproduzo parcialmente a seguir:
“HISTÓRICO
 (...) 
5.	Compulsando os autos, observa-se que a Funasa, por intermédio de sua superintendência estadual, enquanto poder concedente responsável pela avaliação originária da aplicação dos recursos públicos federais por ela repassados ao ente municipal, fiscalizou as obras em duas oportunidades, com os seguintes contornos:
a)	 Relatório de Visita Técnica de 14/6/2011 (peça 1, p. 99-103) : após inspeção in loco realizada em 8/6/2011, apontamento de 0,00% de módulos concluídos, apesar de constatada a execução física de 21%, com impropriedades construtivas; e
b)	 Relatório de Visita Técnica de 20/2/2015 (peça 1, p. 165-173) : inspeção in loco realizada em 11/2/2015, conclusão de 108 módulos, em uso, correspondendo a uma execução física de 67,83% do objeto previsto.
6.	Por sua vez, a análise financeira dos valores geridos pelo convenente foi realizada em três ocasiões para ao final concluir pela não aprovação dos recursos públicos envolvidos no montante de R$ 151.323,86, sendo R$ 139.800,04 aportados pela Funasa, R$ 9.948,24 da contrapartida proporcional não aportada, R$ 1.105,58 de rendimentos financeiros auferidos não devolvidos e R$ 470,00 de rendimentos financeiros auferidos aplicados no objeto sem autorização da Funasa, nos termos do Parecer Financeiro 149/2015, emitido em 9/9/2015 (peça 1, p. 315-319) , em retificação aos Pareceres Financeiros 38/2015 e 116/2015 (peça 1, p. 189-191 e 225-227) . 
7.	Naquela oportunidade, os Srs. Ronaldo Campelo dos Santos e Reginaldo Soares Teixeira foram identificados como responsáveis na condição de gestores da avença durante a vigência, assim como a Empresa de Construções e Serviços Ltda. (Emconsel) , na qualidade de empresa contratada pelo poder público para executar o objeto.
8.	A despeito de devidamente notificados previamente pela Funasa acerca das irregularidades constatadas com a ocorrência de dano ao erário para a apresentação de justificativas ou devolução dos recursos impugnados (peça 2, p. 32-34) , o Sr. Ronaldo Campelo dos Santos e a Emconsel se mantiveram silentes. Por outro lado, a defesa apresentada pelo Sr. Reginaldo Soares Teixeira foi analisada e refutada pelo órgão instaurador (peça 1, p. 261-281 e 361-363, e peça 2, p. 34) , subsistindo, dessa forma, o motivo que legitimou a instauração desta tomada de contas especial.
9.	Caracterizadas as irregularidades e esgotadas as medidas administrativas internas sem a obtenção do ressarcimento do débito causado aos cofres da União, o órgão instaurador, em seu Relatório de Tomada de Contas Especial 56/2015, emitido em 17/12/2015 (peça 2, p. 24-38) , com a indicação circunstanciada das providências adotadas pela autoridade administrativa no instrumento de repasse em questão, pugnou pela imputação de débito, no montante original apurado de R$ 151.323,86, aos Srs. Ronaldo Campelo dos Santos e Reginaldo Soares Teixeira e à Emconsel, devido à ocorrência de prejuízo na aplicação dos recursos públicos federais repassados por força do Termo de Compromisso TC/PAC 632/2008, na forma detalhada no quadro de peça 2, p. 36.
10.	O Relatório de Auditoria 189/2016 (peça 2, p. 64-68) contém a devida manifestação acerca dos quesitos mencionados no art. 4º, inciso V e § 1º, da Instrução Normativa – TCU 71, de 28 de novembro de 2012, tendo concluído aquela instância de controle pelas irregularidades das contas em consonância com o entendimento adotado pelo tomador, conforme Certificado de Auditoria 189/2016 (peça 2, p. 69) e Parecer do Dirigente do Órgão de Controle Interno 189/2016 (peça 2, p. 70) .
11.	Em Pronunciamento Ministerial de peça 2, p. 72, o Ministro de Estado da Saúde, na forma do art. 52, da Lei 8.443, de 16 de julho de 1992, atesta haver tomado conhecimento das conclusões do Controle Interno pela irregularidade das presentes contas.
12.	Uma vez remetidos os autos a este Tribunal para fins de apreciação e julgamento em consonância com ditames previstos na IN/TCU 71/2012, em sede de instrução preliminar (peça 4) e pronunciamentos uniformes da unidade técnica (peça 5) , de pronto, concluiu-se pela necessidade de saneamento dos presentes autos mediante diligência junto à Superintendência Estadual da Funasa no Piauí para obtenção de toda a prestação de contas do ajuste em testilha e à Superintendência do Banco do Brasil no Estado do Piauí para a recepção de todas as informações financeiras relativas aos recursos públicos geridos na respectiva conta bancária vinculada e específica daquela instituição.
13.	Ato contínuo, realizadas as diligências (peças 6, 9 e 16-19) , de posse dos documentos colacionados em atendimento ao solicitado (peças 11 e 20-22) , após as considerações técnicas acerca da apuração dos fatos, identificação dos responsáveis e quantificação do dano para fins de ressarcimento, a análise preliminar da unidade técnica deste Tribunal concluiu da seguinte forma (peças 26-28) :
‘a)	 citação solidária do Sr. Ronaldo Campelo dos Santos, gestor máximo do ente municipal à época dos fatos, e da Emconsel, empresa contratada pelo poder público, devido à inexecução parcial do objeto previsto no Termo de Compromisso TC/PAC 632/2008, ocasionada pela não comprovação da construção de 47 unidades sanitárias na sede do Município de Curralinhos/PI, não instalação dos itens tanque de lavar roupa e copo sifonado do tanque nos 108 módulos sanitários executados, no montante original de R$ 144.810,41; e
b)	 citação do Município de Curralinhos/PI devido à não aplicação da contrapartida proporcional, no valor original de R$ 10.290,47, e da não devolução do saldo do ajuste, no valor original de R$ 1.458,45.’
14.	Partindo dessas premissas, procedeu-se ao devido enquadramento dos referidos agentes para fins de citação com os elementos que caracterizam a responsabilização na forma configurada na matriz de peça 26, p. 11, transcrita no Apêndice I desta instrução.
15.	Por oportuno, à luz das conclusões obtidas pela Funasa durante a apuração da fase interna, a unidade técnica deste Tribunal, no entanto, após análise minuciosa dos fatos adstritos ao ajuste, concluiu que o Sr. Reginaldo Soares Teixeira não deveria integrar o polo passivo destes autos, na forma do item 36 da instrução preliminar de peça 26.
16.	Sendo assim, em cumprimento ao pronunciamento da unidade, de 23/1/2018 (peça 30) , foram promovidas as citações dos arrolados com os seguintes contornos:
Tabela 2 – Notificações
	Responsável
	Expediente
	Data da ciência

	Sr. Ronaldo Campelo dos Santos
	Edital 12/2018-TCU/Sec-BA (peça 44) 
	26/3/2019 (peça 45) 

	Empresa de Construções e Serviços Ltda.
	Ofício 1.683/2018-TCU/SECEX-BA (peça 31) 
	8/8/2018 (peça 33) 

	Município de Curralinhos/PI
	Ofício 1.681/2018-TCU/SECEX-BA (peça 30) 
	10/8/2018 (peça 34) 

	Fonte: processo TC Processo 011.492/2016-9.

17.	Haja vista as tentativas frustradas de notificação do Sr. Ronaldo Campelo dos Santos, consoante os esforços envidados (peças 35-40) e ainda esgotadas as possibilidades de obtenção de outros domicílios nos sistemas administrativos à disposição desta Corte, nos termos delineados no documento 43, foi promovida a sua citação por meio do Edital 12/2019-TCU/Sec-BA, de 21 de fevereiro de 2019 (peça 44) , publicado no Diário Oficial da União 58, Seção 3, de 26/3/2019 (peça 45) .
18.	Não obstante a via editalícia adotada, observa-se que o Ofício 3.155/2018-TCU/SECEX-BA, de 10/12/2018 (peça 41) , encaminhado ao Sr. Ronaldo Campelo dos Santos para fins de citação, também fora entregue de forma exitosa em 31/1/2019, conforme evidenciado no aviso de recebimento de peça 42, a partir de endereço fornecido pelo próprio responsável, consoante detalhado no termo de peça 40.
19.	Não obstante, apesar de devidamente notificados, compulsando os autos, observa-se que todos os responsáveis epigrafados se mantiveram silentes perante esta Corte de Contas e, desta forma, não se manifestaram quanto às irregularidades a eles imputadas, no prazo regimental fixado.
20.	Assim, os autos foram, então, encaminhados à unidade técnica para fins de instrução e consequente apreciação no mérito pelo Tribunal, após a prévia manifestação do Parquet de Contas.
EXAME TÉCNICO
21.	Preliminarmente, cumpre tecer breves considerações sobre a forma como são realizadas as comunicações processuais no TCU. A esse respeito, destacam-se o art. 179, do Regimento Interno do TCU (Resolução 155, de 4/12/2002) e o art. 4º, inciso III, § 1º, da Resolução TCU 170, de 30 de junho de 2004, (...) .
22.		[Desses normativos,] bem se vê, portanto, que a validade da citação via postal não depende de que o aviso de recebimento seja assinado pelo próprio destinatário da comunicação, o que dispensa, no caso em tela, a entrega do AR em ‘mãos próprias’. A exigência da norma é no sentido de o Tribunal verificar se a correspondência foi entregue no endereço correto, residindo aqui a necessidade de certeza inequívoca. 
23.		Não é outra a orientação da jurisprudência do TCU, conforme se verifica dos julgados a seguir transcritos:
Acórdão 3648/2013-TCU-Segunda Câmara | Relator: Ministro José Jorge
‘São válidas as comunicações processuais entregues, mediante carta registrada, no endereço correto do responsável, não havendo necessidade de que o recebimento seja feito por ele próprio.’
Acórdão 1019/2008-TCU-Plenário | Relator: Ministro Benjamin Zymler
‘É prescindível a entrega pessoal das comunicações pelo TCU, razão pela qual não há necessidade de que o aviso de recebimento seja assinado pelo próprio destinatário. Entregandose a correspondência no endereço correto do destinatário, presume-se o recebimento da citação.’
Acórdão 1526/2007-TCU-Plenário | Relator: Ministro Aroldo Cedraz
‘As comunicações do TCU, inclusive as citações, deverão ser realizadas mediante Aviso de Recebimento - AR, via Empresa Brasileira de Correios e Telégrafos, bastando para sua validade que se demonstre que a correspondência foi entregue no endereço correto.’
24.		A validade do critério de comunicação processual do TCU foi referendada pelo Supremo Tribunal Federal, nos termos do julgamento do MS-AgR 25.816/DF, por meio do qual se afirmou a desnecessidade da ciência pessoal do interessado, entendendo-se suficiente a comprovação da entrega do ‘AR’ no endereço do destinatário: (...) .
25.	No caso vertente, as citações da Empresa de Construções e Serviços Ltda. e do município de Curralinhos/PI foram efetuadas por meio do endereço proveniente de pesquisa realizada pelo TCU no Sistema CPF/CNPJ da Receita Federal do Brasil, conforme evidenciado nos expedientes (peças 30-31) , nos avisos de recebimento (peças 33-34) e nas respectivas consultas colacionadas aos autos (peças 29, p. 2-3) .
26.	Já em relação ao Sr. Ronaldo Campelo dos Santos, haja vista as tentativas frustradas de notificá-lo, consoante os esforços envidados (peças 35-40) e ainda esgotadas as possibilidades de obtenção de outros domicílios nos sistemas administrativos à disposição desta Corte, nos termos delineados no documento 43, foi promovida a sua citação por meio do Edital 12/2019-TCU/Sec-BA, de 21 de fevereiro de 2019 (peça 44) , publicado no Diário Oficial da União 58, Seção 3, de 26/3/2019 (peça 45) .
27.	Não obstante a via editalícia adotada, observa-se que o Ofício 3.155/2018-TCU/SECEX-BA, de 10/12/2018 (peça 41) , encaminhado ao Sr. Ronaldo Campelo dos Santos para fins de citação, também fora entregue de forma exitosa em 31/1/2019, conforme evidenciado no aviso de recebimento de peça 42, a partir de endereço fornecido pelo responsável, consoante detalhado no termo de peça 40.
28.	Verifica-se, pois, que todos os responsáveis foram notificados, mediante ofícios de citação, de forma bastante zelosa, razão pela qual se comprova devidamente a entrega dos respectivos expedientes em consonância com a lei e a jurisprudência aplicáveis.
29.	Superada a análise acerca da validade das notificações, transcorrido o prazo regimental fixado e mantendo-se inertes os aludidos responsáveis, impõe-se que sejam considerados revéis, dando-se prosseguimento ao processo, com fulcro no art. 12, § 3º, da Lei 8.443, de 16 de julho de 1992.
30.	Nos processos do TCU, a revelia não leva à presunção de que seriam verdadeiras todas as imputações levantadas contra os responsáveis, diferentemente do que ocorre no processo civil, em que a revelia do réu opera a presunção da verdade dos fatos narrados pelo autor. Dessa forma, a avaliação da responsabilidade do agente não pode prescindir da prova existente no processo ou para ele carreada.
31.	Ao não apresentar suas defesas, os responsáveis deixaram de produzir prova da regular aplicação dos recursos sob suas responsabilidades, em afronta às normas que impõem aos agentes públicos a obrigação legal de, sempre que demandados pelos órgãos de controle, apresentar os documentos que demonstrem a correta utilização das verbas públicas, a exemplo do contido no art. 93 do Decreto-lei 200/67: ‘Quem quer que utilize dinheiros públicos terá de justificar seu bom e regular emprego na conformidade das leis, regulamentos e normas emanadas das autoridades administrativas competentes’.
32.	Com efeito, conforme análises empreendidas na fase interna e pela unidade técnica deste Tribunal no bojo da preliminar e pronunciamentos de peças 26-28, nos presentes autos constatou-se a inexecução parcial do objeto previsto no Termo de Compromisso TC/PAC 632/2008, ocasionada pela não comprovação da construção de 47 unidades sanitárias na sede do Município de Curralinhos/PI, não instalação dos itens tanque de lavar roupa e copo sifonado do tanque nos 108 módulos sanitários executados, no montante original de R$ 144.810,41; assim a não aplicação da contrapartida proporcional, no valor original de R$ 10.290,47, e da não devolução do saldo do ajuste, no valor original de R$ 1.458,45.
33.	Mesmo as alegações de defesa não sendo apresentadas, considerando o princípio da verdade real que rege esta Corte, procura-se buscar, em manifestações dos responsáveis na fase interna desta Tomada de Contas Especial, argumentos que possam ser aproveitados em favor deles. No entanto, a despeito de notificados durante a fase apuratória, acerca do prejuízo aos cofres públicos configurado em cada ajuste, para apresentação de justificativas com vistas ao afastamento das irregularidades detectadas pelo tomador, da mesma forma, não houve manifestação nesse sentido.
34.	Em se tratando de processo em que a parte interessada não se manifestou acerca das irregularidades imputadas, não há elementos para que se possa efetivamente aferir e reconhecer a ocorrência de boa-fé na conduta da responsável, podendo este Tribunal, desde logo, proferir o julgamento de mérito pela irregularidade das contas, conforme os termos dos §§ 2º e 6º do art. 202 do Regimento Interno do TCU.
35.	Nesse sentido, são os Acórdão 2064/2011-TCU-Primeira Câmara, da relatoria do Ministro Ubiratan Aguiar; 6.182/2011-TCU-1ª Câmara, da relatoria do Ministro Weber de Oliveira; 4.072/2010-TCU-1ª Câmara, da relatoria do Ministro Valmir Campelo; 1.189/2009-TCU-1ª Câmara, da relatoria do Ministro-Substituto Marcos Bemquerer; e 731/2008-TCU-Plenário, da relatoria do Ministro Aroldo Cedraz; dentre outros.	
36.	No tocante à responsabilização do Município de Curralinhos/PI, em variados julgados, o TCU adotou o entendimento de que a boa-fé das pessoas jurídicas de direito público é insuscetível de ser avaliada, razão pela qual se impõe a abertura de novo e improrrogável prazo quando rejeitadas as alegações de defesa. Na hipótese de revelia, todavia, persiste dissenso jurisprudencial quanto à presunção de boa-fé.
37.	A primeira linha de compreensão postula que, em exceção à regra geral, a boa-fé do ente público deve ser presumida, devendo-se abrir novo e improrrogável prazo para recolhimento do débito, mesmo diante da revelia. Nesse sentido, são os Acórdão 6361/2013-TCU-Primeira Câmara, da relatoria do Ministro Valmir Campelo, e 5.118/2014-TCU-Segunda Câmara, da relatoria do Ministro Bruno Dantas, e 1.286/2015-TCU-Segunda Câmara, da relatoria do Ministro Raimundo Carreiro.
38.	Para a outra corrente de entendimento, a boa-fé da pessoa jurídica não pode ser presumida e somente cabe fazer tal análise na hipótese de apresentação de alegações de defesa. Diante da revelia do ente público, portanto, não seria possível abrir novo prazo para recolhimento do débito, cabendo, desde logo, deliberação quanto ao mérito das contas, consoante o entendimento insculpido nos Acórdão 2465/2014-TCU-Plenário, da relatoria do Ministro-Substituto Marcos Bemquerer, e 4.369/2014-TCU-Primeira Câmara, da relatoria do Ministro Benjamin Zymler.
39.	No caso vertente, ante o dissenso jurisprudencial desta Corte de Contas, deve-se perquirir, portanto, a linha de entendimento adotada pelo Ministro-Substituto Marcos Bemquerer, relator deste feito, que no bojo do voto condutor do Acórdão 2465/2014-TCU-Plenário, posicionou-se no sentido de deliberar no mérito as contas do ente público revel, sem a fixação do novo e improrrogável prazo, com os seguintes fundamentos:
‘19. De ressaltar que na linha de precedentes desta Casa de Contas, diante da caracterização de revelia, não é aplicável o benefício da concessão de novo e improrrogável prazo de quinze dias para o recolhimento da importância devida, previsto no art. 202, § 3º, do Regimento Interno do TCU, mesmo na situação de o responsável ser ente político. Essa exegese tem supedâneo na tese de que somente havendo resposta à citação é que se poderá analisar a ocorrência de boa-fé e a inexistência de outra irregularidade nas contas, condições essas necessárias para a concessão do novo prazo. Dessarte, a revelia da pessoa jurídica impõe, desde logo, o julgamento das contas (Acórdão 4369/2014-TCU-Primeira Câmara, Boletim de Jurisprudência do TCU 50 de 12/09/2014) .’
40.	Realizado o exame acerca das revelias configuradas, por derradeiro, no que se refere à ocorrência da prescrição da pretensão punitiva deste Tribunal, consoante o incidente de uniformização de jurisprudência deliberado no Acórdão 1441/2016-TCU-Plenário, da relatoria do Ministro Benjamin Zymler, aplica-se o prazo prescricional de dez anos previsto no art. 205 do Código Civil vigente, a contar da data de ocorrência do fato tido por irregular.
41.	No presente caso, em relação ao Sr. Ronaldo Campelo dos Santos e à Emconsel, considera-se o ato irregular praticado em 20/12/2012, adotando-se como parâmetro a data do último pagamento indevido a título de inexecução parcial do objeto (peça 26) . Em relação ao município de Curralinhos, consideram-se os atos irregulares praticados em 21/5/2014 e 31/5/2014, por se tratar das datas em que deveria ter ocorrido a devolução dos recursos não realizada nos termos da lei. Já o ato que ordenou a citação dos arrolados ocorreu em 25/6/2018 (peça 28) , antes, portanto, do transcurso de dez anos entre esse ato e os fatos impugnados.
42.	Sendo assim, reconhecida a interrupção do prazo prescricional, conforme preconiza o art. 202, inciso I, do Código Civil vigente, inexiste no presente processo óbice ao exercício da ação punitiva por parte deste Tribunal.
43.	Destarte, ante a análise acima despendida, o Sr. Ronaldo Campelo dos Santos, a Empresa de Construções e Serviços Ltda. e o Município de Curralinhos/PI devem ser considerados revéis, nos termos do art. 12, § 3º, da Lei 8.443/1992, e suas contas julgadas irregulares, condenando-os ao pagamento do débito apurado, com a imposição da multa do art. 57, da Lei 8.443/1992, ante a alta reprovabilidade da conduta dos responsáveis atentatória à accountability pública, à exceção do ente público, já que não lhe cabe a imposição de sanção pecuniária em razão do benefício auferido com os recursos federais repassados, consoante a jurisprudência deste Tribunal lastreada nos Acórdão 1233/2018-TCU-Plenário, de relatoria do Ministro José Múcio Monteiro, 5.442/2017-TCU-Segunda Câmara, de relatoria do Ministro-Substituto Marcos Bemquerer Costa, 5.053/2016-TCU-Primeira Câmara, de relatoria do Ministro José Múcio Monteiro.
CONCLUSÃO
44.	Em face da análise promovida, conclui-se que os atos praticados pelo Sr. Ronaldo Campelo dos Santos e pela Empresa de Construções e Serviços Ltda. e pelo município de Curralinhos/PI, por intermédio de seus representantes legais, configuraram dano aos cofres públicos federais, devido a irregularidades constatadas na aplicação dos recursos públicos federais repassados por força do Termo de Compromisso TC/PAC 632/2008 (Siafi 644405) , que objetivou a execução de melhorias sanitárias domiciliares, com a construção de 155 módulos sanitários, para a erradicação e/ou redução nas taxas de doenças e moléstias causadas pelas rudimentares condições sanitárias dos beneficiários naquela municipalidade.
45.	Mesmo configurada a revelia dos responsáveis frente à citação deste Tribunal e inexistindo comprovação da boa e regular aplicação dos recursos transferidos, é medida que se impõe dar seguimento ao processo proferindo o julgamento com os elementos até aqui presentes, nos termos do art. 12, §3º, da Lei 8.443/1992, e art. 202, § 8º, do Regimento Interno desta Corte de Contas.
46.	No tocante à aferição quanto à ocorrência de boa-fé na conduta dos responsáveis, conforme determina o § 2º do art. 202 do Regimento Interno deste Tribunal, em se tratando de processo em que as partes interessadas não se manifestaram acerca das irregularidades imputadas, não há elementos para que se possa efetivamente reconhecê-la, podendo esta Corte de Contas, desde logo, proferir julgamento de mérito pela irregularidade das contas, nos termos do § 6º de mesma norma regimental.
47.	Ademais, ao examinar a responsabilidade da pessoa jurídica de direito privado, deve-se avaliar, em regra, a boa-fé da conduta de seus administradores, uma vez que os atos destes obrigam a pessoa jurídica, desde que exercidos nos limites dos poderes definidos no ato constitutivo da entidade.
48.	No caso ora em exame, em se tratando de processos atinentes à observância da accountability pública, como condição imposta a uma entidade e aos agentes de demonstrar que administrou ou controlou os recursos a ela confiados em conformidade com os termos segundo os quais lhe foram entregues, a boa-fé não pode ser presumida, devendo ser demonstrada e comprovada a partir dos elementos que integram os autos, não sendo possível reconhecê-la, portanto.
49.	Tal interpretação decorre da compreensão de que, relativamente à fiscalização dos gastos públicos, privilegia-se como princípio básico a inversão do ônus da prova, pois cabe ao gestor comprovar a boa aplicação dos dinheiros e valores públicos sob sua responsabilidade.
50.	Destarte, desde logo, devem as contas do Sr. Ronaldo Campelo dos Santos, da Empresa de Construções e Serviços Ltda. e do Município de Curralinhos/PI ser julgadas irregulares, com fundamento nos arts. 1º, inciso I, 16, inciso III, alínea ‘c’, e § 2º, da Lei 8.443/1992 c/c os arts. 19 e 23, inciso III, da mesma lei, e com os arts. 1º, inciso I, 209, inciso III e § 5º, 210 e 214, inciso III, do Regimento Interno deste Tribunal, procedendo-se às condenações em débito, com a aplicação da multa prevista no art. 57 da Lei 8.443/1992, à exceção do ente público, já que não lhe cabe a imposição de sanção pecuniária em razão do benefício auferido com os recursos federais repassados, consoante a jurisprudência deste Tribunal lastreada nos Acórdão 1233/2018-TCU-Plenário, da relatoria do Ministro José Múcio Monteiro, 5442/2017-TCU-Segunda Câmara, da relatoria do Ministro-Substituto Marcos Bemquerer Costa, 5053/2016-TCU-Primeira Câmara, da relatoria do Ministro José Múcio Monteiro.
51.	Por último, observa-se que a análise contida na instrução preliminar da unidade técnica deste Tribunal (peça 26) , a qual fora acompanhada pelos pronunciamentos subsequentes (peças 27-28) , concluiu pelo afastamento da responsabilidade do Sr. Reginaldo Soares Teixeira frente às irregularidades tratadas nestes autos, razão pela que se propõe a exclusão do rol de responsáveis destes autos.
INFORMAÇÕES ADICIONAIS
52.	Informa-se que, no bojo de outra tomada de contas especial julgada irregular por meio do Acórdão 10029/2017-TCU-Primeira Câmara (TC Processo 010.232/2016-8) , em razão da inexecução parcial de 95,94% do Termo de Compromisso PAC 759/2009, cujo objeto guarda semelhança com o examinado nestes autos, pois consistia, também, na construção de 65 melhorias sanitárias domiciliares em localidades da zona rural do Município de Curralinhos/PI. Naquela ocasião, os mesmos responsáveis arrolados nestes autos – Sr. Ronaldo Campelo dos Santos e Empresa Construções e Serviços Ltda. (Emconsel) – foram condenados ao ressarcimento da importância original de R$ 99.400,00, com a imposição de multa.”
6.	Com base no exame efetuado, a Secex-TCE, em pareceres uniformes, ofereceu a seguinte proposta de encaminhamento (peças 47-49) :
“a) excluir o Sr. Reginaldo Soares Teixeira (CPF: XXX.333.513-XX) do rol de responsáveis desta tomada de contas especial;
b) considerar revéis o Sr. Ronaldo Campelo dos Santos (CPF: XXX.774.833-XX) , a Empresa de Construções e Serviços Ltda. (CNPJ: 02.367.730/0001-50) e o município de Curralinhos/PI (CNPJ: 01.612.579/0001-06) , com fundamento no § 3º, art. 12, Lei 8.443, de 16 de julho de 1992;
c) com fundamento nos arts. 1º, inciso I, 16, inciso III, alínea ‘c’ e § 2º, da Lei 8.443/1992 c/c os arts. 19 e 23, inciso III, da mesma lei, e com arts. 1º, inciso I, 209, inciso III e § 5º, 210 e 214, inciso III, do Regimento Interno deste Tribunal, que sejam julgadas irregulares as contas do Sr. Ronaldo Campelo dos Santos (CPF: XXX.774.833-XX) , na condição de Prefeito do Município de Curralinhos/PI (gestão: 2005-2008 e 2009-2012) , e da Empresa de Construções e Serviços Ltda. (CNPJ: 02.367.730/0001-50) , na qualidade de empresa contratada pelo poder público; e condená-los solidariamente ao pagamento da quantia a seguir especificada, com a fixação do prazo de quinze dias, a contar da notificação, para comprovarem, perante o Tribunal (art. 214, inciso III, alínea ‘a’, do Regimento Interno) , o recolhimento da dívida aos cofres do Tesouro Nacional, atualizada monetariamente e acrescida dos juros de mora, calculados a partir da data discriminada até a data do recolhimento, na forma prevista na legislação em vigor:
	Valor original (R$) 
	Data da ocorrência

	144.810,41
	20/12/2012

Valor atualizado até 30/7/2019: R$ 211.292,87
d) com fundamento nos arts. 1º, inciso I, 16, inciso III, alínea ‘c’ e § 2º, da Lei 8.443/1992 c/c os arts. 19 e 23, inciso III, da mesma lei, e com arts. 1º, inciso I, 209, inciso III e § 5º, 210 e 214, inciso III, do Regimento Interno deste Tribunal, que sejam julgadas irregulares as contas do Município de Curralinhos/PI (CNPJ: 01.612.579/0001-06) , na qualidade de ente compromitente, e condená-lo ao pagamento das quantias a seguir especificadas, com a fixação do prazo de quinze dias, a contar da notificação, para comprovar, perante o Tribunal (art. 214, inciso III, alínea ‘a’, do Regimento Interno) , o recolhimento da dívida aos cofres do Tesouro Nacional, atualizada monetariamente e acrescida dos juros de mora, calculados a partir da data discriminada até a data do recolhimento, na forma prevista na legislação em vigor:
	Valor original (R$) 
	Data da ocorrência

	10.290,47
	21/5/2014

	1.458,45
	31/5/2014

Valor atualizado até 30/7/2019: R$ 15.610,79
e) aplicar ao Sr. Ronaldo Campelo dos Santos (CPF: XXX.774.833-XX) e à Empresa de Construções e Serviços Ltda. (CNPJ: 02.367.730/0001-50) , individualmente, a multa prevista no art. 57 da Lei 8.443/1992 c/c o art. 267 do Regimento Interno, com a fixação do prazo de quinze dias, a contar das notificações, para comprovarem, perante o Tribunal (art. 214, inciso III, alínea ‘a’, do Regimento Interno) , o recolhimento da dívida aos cofres do Tesouro Nacional, atualizada monetariamente desde a data do acórdão que vier a ser proferido até a data do efetivo recolhimento, se for paga após o vencimento, na forma da legislação em vigor;
f) autorizar, desde logo, nos termos do art. 28, inciso II, da Lei 8.443/1992, a cobrança judicial da dívida caso não atendidas as notificações;
g) autorizar, caso solicitado, o pagamento da dívida do Sr. Ronaldo Campelo dos Santos (CPF: XXX.774.833-XX) , da Empresa de Construções e Serviços Ltda. (CNPJ: 02.367.730/0001-50) e do município de Curralinhos/PI (CNPJ: 01.612.579/0001-06) em até 36 parcelas mensais e consecutivas, nos termos do art. 26 da Lei 8.443/1992 c/c o art. 217 do Regimento Interno, fixando-lhes o prazo de quinze dias, a contar do recebimento da notificação, para comprovarem, perante o Tribunal, o recolhimento da primeira parcela, e de trinta dias, a contar da parcela anterior, para comprovar o recolhimento das demais parcelas, devendo incidir sobre cada valor mensal, atualizado monetariamente, os juros de mora devidos, na forma prevista na legislação em vigor;
h) alertar aos responsáveis que a falta de comprovação do recolhimento de qualquer parcela importará no vencimento antecipado do saldo devedor, nos termos do § 2º do art. 217 do Regimento Interno deste Tribunal;
i) enviar cópia do acórdão que vier a ser proferido à Fundação Nacional de Saúde e aos responsáveis para ciência, informando que a deliberação, acompanhada do relatório e voto que a fundamentarem, estará disponível para consulta no endereço www.tcu.gov.br/acordaos, além de esclarecer que, caso requerido, o TCU poderá fornecer as correspondentes cópias, em mídia impressa, aos interessados e aos responsáveis arrolados nestes autos;
j) encaminhar cópia da deliberação, bem como do relatório e do voto que a fundamentarem, ao Procurador-Chefe da Procuradoria da República no Estado do Piauí, nos termos do § 3º do art. 16 da Lei 8.443/1992 c/c o § 7º do art. 209 do Regimento Interno do TCU, para adoção das medidas que entender cabíveis, informando-lhe que o inteiro teor da deliberação pode ser consultado no endereço www.tcu.gov.br/acordaos.”
7.	O Ministério Público junto a este Tribunal, representado neste feito pelo Procurador Júlio Marcelo de Oliveira, à peça 50, concorda com o encaminhamento sugerido pela Unidade Técnica e, em acréscimo, registra a existência de quatro processos abertos no TCU em desfavor do Sr. Ronaldo Campelo dos Santos – TC Processo 010.227/2016-4 (TCE) ; TC Processo 010.232/2016-8 (TCE) ; TC Processo 023.641/2016-9 (TCE) ; e TC Processo 005.558/2019-0 (cobrança executiva – CBEX) .
	É o Relatório.

não há.

Procurador Júlio Marcelo de Oliveira.

TOMADA DE CONTAS ESPECIAL. CONSTRUÇÃO DE MELHORIAS SANITÁRIAS DOMICILIARES. SERVIÇOS NÃO EXECUTADOS. AUSÊNCIA DE APORTE DA CONTRAPARTIDA E DE DEVOLUÇÃO DO SALDO DA CONTA DO AJUSTE. REVELIA. CONTAS IRREGULARES. DÉBITO E MULTA AO EX-GESTOR e à empresa contratada. DÉBITO À MUNICIPALIDADE.

TOMADA DE CONTAS ESPECIAL (TCE)

Secretaria de Controle Externo de Tomada de Contas Especial - Secex/TCE.

Em apreciação a Tomada de Contas Especial – TCE instaurada pela Fundação Nacional de Saúde – Funasa, contra os Srs. Ronaldo Campelo dos Santos e Reginaldo Soares Teixeira, ex-prefeitos de Curralinhos/PI e a Empresa de Construções e Serviços Ltda., em razão da inexecução parcial do objeto previsto no Termo de Compromisso TC/PAC 632/2008, cujo objeto era a construção de 155 melhorias sanitárias domiciliares, com vigência de 31/12/2008 a 21/5/2014.
Para a consecução da finalidade do ajuste, foram previstos R$ 450.177,35, dos quais R$ 435.000,00 seriam transferidos pela Funasa e R$ 15.177,35 corresponderiam à contrapartida. Os recursos federais foram liberados, no montante integralmente pactuado, consoante as ordens bancárias constantes da peça 1, p. 79, 91, 93 e 129, e os extratos bancários à peça 11, p. 19, 36 e 62.
3.	Neste Tribunal, a então Secretaria de Controle Externo no Estado da Bahia (atual Secretaria do TCU no Estado da Bahia – Sec-BA) , por delegação de competência por mim concedida, promoveu a citação solidária dos responsáveis abaixo listados, a fim de que recolhessem o valor do débito a eles atribuído, com os acréscimos legais, e/ou oferecessem alegações de defesa quanto às irregularidades indicadas a seguir:
	a) Sr. Ronaldo Campelo dos Santos (Prefeito nas gestões 2005-2008 e 2009-2012) e da Empresa de Construções e Serviços Ltda. – Emconsel (contratada) , solidariamente, pela dívida de R$ 144.810,41 (20/12/2012) , em decorrência da inexecução parcial do objeto previsto no Termo de Compromisso TC/PAC 632/2008, ocasionada pela não comprovação da construção de 47 unidades sanitárias e da não instalação dos itens “tanque de lavar roupa” e “copo sifonado do tanque” nos 108 módulos sanitários executados; e
	b) Município de Curralinhos/PI, pela quantia de R$ 10.290,47 (21/5/2014) , devido ao não aporte da contrapartida proporcional, e do montante de R$ 1.458,45, ante a não devolução do saldo do ajuste. 
4.	Observo que ante a atribuição pela unidade técnica da responsabilidade pelo dano oriundo da não aplicação da contrapartida proporcional e da não devolução do saldo do ajuste unicamente à municipalidade, deve ser excluído o nome do Sr. Reginaldo Soares Teixeira (Prefeito na gestão 2013-2016) do rol dos responsáveis.
5.	Os ofícios citatórios foram entregues à Empresa de Construções e Serviços Ltda. e ao Município de Curralinhos/PI no endereço constante na base de dados do Cadastro de Pessoas Físicas, da Receita Federal do Brasil. Já a citação do Sr. Ronaldo Campelo dos Santos foi promovida a partir de endereço fornecido pelo próprio responsável (conforme detalhado à peça 40) , ainda que, anteriormente, já tivesse sido feita por via editalícia.
6.	Contudo, embora devidamente notificados, os responsáveis não encaminharam suas alegações de defesa ao TCU nem recolheram os valores de débito a eles atribuídos. Desse modo, configurada a revelia frente à citação promovida por este Tribunal, o art. 12, § 3º, da Lei 8.443/1992 determina o prosseguimento do feito.
7.	A análise de mérito foi realizada pela Secretaria de Controle Externo de Tomada de Contas Especial – Secex-TCE que, com o endosso do representante do Ministério Público junto a este Tribunal, à unanimidade, sugeriu julgar irregulares as contas do ex-gestor citado, da empresa contratada e da municipalidade, bem como condenar esses responsáveis ao recolhimento do dano apurado, conforme indicado acima. Ademais, foi proposta a aplicação da multa do art. 57 da Lei 8.443/1992, proporcional ao dano, individualmente, ao Sr. Ronaldo Campelo dos Santos e à Empresa de Construções e Serviços Ltda. (peças 47-49) .
8.	Manifesto minha anuência com a análise da responsabilização feita pela unidade técnica, a qual acolho como razões de decidir. Contudo, entendo necessário ajuste quanto ao valor do dano imputado, solidariamente, ao ex-gestor e à empresa construtora.
9.	Consoante relatório da visita técnica realizada pela Funasa, em 8/6/2011, a obra contava com apenas 21% da execução física, embora já tivesse sido repassado 50% do valor previsto. Nessa data, nenhum dos 155 módulos sanitários havia sido concluído. Em nova inspeção in loco realizada em 11/2/2015, constatou-se a conclusão de 108 módulos, porém com itens executados em desacordo com o projeto. 
10.	Nesse último relatório, foi atestado o atingimento de 67,83% da meta física pactuada, com benefício à comunidade, conforme se observa do trecho a seguir do Relatório 3 de visita técnica (peça 1, p. 165-173) :
“ (...) Diante do exposto confirmamos a execução de 64 módulos sanitários docimiciliares na sede, (...) , 21 na localidade Gado Bravo e 23 na localidade Santa Maria, totalizando a execução de 108 módulos sanitários domiciliares que se encontram em uso pelos beneficiados, cumprindo desta forma o objeto e atingindo o objetivo com alcance social. Na conferência, constatamos itens (...) em desacordo com o projeto, por isso esses valores estão sendo glosados nos 108 módulos sanitários domiciliares, [correspondentes a] 1 tanque de lavar roupa e 1 copo sifonado, totalizando o valor de R$ 8.550,36. (...) Em atenção à Portaria 637/14 manifestamos que a execução física dos itens projetados não está compatível e em conformidade com o cronograma físico-financeiro e o percentual de execução é de 67,83% da meta física pactuada. (...) ”
11.	Ainda, no referido documento, é indicada a execução correspondente a R$ 305.366,94, em planilha resumo da execução física do objeto, que reproduzo a seguir (peça 1, p. 173) :
	Item
	Especificação
	Unidade
	Quantidade
Prevista
	Quantidade
Executada
	Valores

						Unitário
	Total Previsto
	Total Executado

	1
	Módulo Sanitário Domiciliar
					
		Sede
	Unidade
	111
	64
	2.899,15
	321.805,65
	185.545,60

		Gado Bravo
	Unidade
	21
	21
	2.899,15
	60.882,15
	60.882,15

		Santa Maria
	Unidade
	23
	23
	2.899,15
	66.680,45
	66.680,45

	2
	Placa da Obra
	Unidade
	1
	1
	809,10
	809,10
	809,10

	ITENS DO MÓDULO SANITÁRIO DOMICILIAR EXECUTADO EM DESACORDO COM O PROJETO:

	4.5
	Tanque de Lavar Roupa 1 x 108 = 108
	Unidade
		-108
	72,06
		 (7.782,48) 

	4.10
	Tanque de Lavar Roupa (copo sifonado) 1 x 108 = 108
			-108
	7,11
		 (767,88) 

	TOTAL
	155
	108
		450.177,35
	305.366,94

	Percentual de Execução do Convênio/Termo de Compromisso
	67,83

	Valor em real EXECUTADO
	305.366,94

	Percentual de NÃO Execução do Convênio/Termo de Compromisso
	32,17

	Valor em real NÃO EXECUTADO
	144.810,41

12.	Haja vista que a execução aprovada foi de R$ 305.366,94, a União foi responsável por R$ 295.076,47 (96,63%, correspondente à proporção inicialmente pactuada) e o ente federado por R$ 10.290,47 (3,37%, referente à contrapartida proporcional) . Diminuindo do valor efetivamente repassado – R$ 435.000,00 –, a quantia de R$ 295.076,47, chega-se ao montante de R$ 139.923,53, que corresponde ao quantum a ser ressarcido ao erário federal, ao qual deve ser acrescido o rendimento obtido das aplicações financeiras (R$ 205,60, que foi utilizado indevidamente para pagamento à empresa, e R$ 1.458,45, que remanesceu como saldo na conta corrente) .
13.	No âmbito deste Tribunal, a então Secretaria de Controle Externo no Estado da Bahia (atual Secretaria do TCU no Estado da Bahia – Sec-BA) calculou o dano em R$ 156.559,33, sendo R$ 144.810,41 (32,17% do total de R$ 450.177,35) , decorrente da inexecução do objeto, R$ 10.290,47, oriundo do não aporte da contrapartida proporcional à parcela executada, e R$ 1.458,45, devido à não devolução do saldo que restou na conta especifica do termo de compromisso quando do final de sua vigência, conforme discriminado no item 3 acima.
14.	Percebo, todavia, necessidade de ajuste no valor do débito referente à inexecução do objeto, visto que foi considerado em relação ao total de R$ 450.177,35, apesar de que as despesas totais foram de R$ 435.205,60, consoante comprovam os extratos bancários e as notas fiscais relacionados nos autos, resumidos à peça 1, p. 301 (NF 581: R$ 60.000,00, de 30/6/2009; NF 584: R$ 20.000,00, de 7/7/2009; NF 597: R$ 7.000,00, de 23/9/2009; NF 36: R$ 113.000,00, de 5/10/2010; NF 56: R$ 17.970,00, de 28/4/2011; NF 114: R$ 217.235,60, de 19/12/2012) .
15.	Assim, se foram gastos R$ 435.205,60 e o atesto da execução correspondeu a apenas R$ 305.366,94 (tabela acima reproduzida, constante da peça 1, p. 173) , houve o pagamento de R$ 129.838,66 sem a devida contraprestação dos serviços pela Empresa de Construções e Serviços Ltda.. Portanto, entendo que o dano imputado ao ex-gestor e à construtora deva ser ajustado.
16.	Do débito atribuído à municipalidade, decorrente do não aporte da contrapartida pela municipalidade alusiva à parcela executada (R$ 305.366,94 x 3,37% – contrapartida proporcional) e da não devolução do saldo da conta específica do ajuste (peça 20, p. 14) , não faço reparos.
17.	Como é cediço, a obrigação de comprovar a boa e regular aplicação dos recursos federais recebidos cabe ao gestor, a teor das disposições dos arts. 70, parágrafo único, da Constituição Federal, 93 do Decreto-lei 200/1967 e 66 do Decreto 93.872/1986, e da vasta jurisprudência desta Corte. Vale destacar que incumbe ao responsável fazê-lo mediante a apresentação de documentos que comprovem, de forma cabal, a execução do objeto ajustado, bem assim o necessário e imprescindível nexo de causalidade que deve existir entre as despesas havidas e a verba transferida. 
18.	No caso dos autos, o Sr. Ronaldo Campelo dos Santos, gestor dos recursos repassados por força do Termo de Compromisso TC/PAC 632/2008, não se desincumbiu do ônus de comprovar a boa e regular aplicação das quantias federais transferidas, nem trouxe aos autos elementos capazes de evidenciar a execução adequada do objeto pactuado.
19.	A empresa contratada, por sua vez, não concluiu todos os módulos sanitários previstos no contrato, e deixou de executar conforme previsto no plano de trabalho aprovado os tanques de lavar roupa e os copos sifonados dos 108 módulos atestados pelo fiscal da Funasa. Como a construtora recebeu pagamentos no total de R$ 435.205,60, mas apenas executou serviços correspondentes ao montante de R$ 305.366,94, deve ressarcir à Funasa, solidariamente com o ex-gestor, o total de R$ 129.838,66.
20.	Nesse contexto, em que se verificou o prejuízo ao Erário no montante decorrente da inexecução de parte do objeto, entendo que as contas do Sr. Ronaldo Campelo dos Santos e da Empresa de Construções e Serviços Ltda. devem ser julgadas irregulares, com base no art. 16, III, alínea c, da Lei 8.443/1992, condenando-os solidariamente ao pagamento das dívidas apuradas nos autos, atualizadas monetariamente e acrescidas dos juros de mora, na forma da legislação em vigor.
21.	Cabível, diante da gravidade dos fatos, aplicar aos responsáveis mencionados no item anterior a penalidade pecuniária insculpida no art. 57 da Lei 8.443/1992.
22.	No que concerne ao prejuízo à Funasa decorrente da não aplicação da contrapartida proporcional pelo Município de Curralinho/PI (R$ 10.290,47) e da não devolução do saldo do termo de compromisso que restou na conta específica do acordo quando do final de sua vigência (R$ 1.458,45) , por terem tais valores beneficiado a municipalidade, devem ser aplicados os dispositivos da Decisão Normativa/TCU 57/2004, cabendo ao Tribunal condenar diretamente o ente envolvido ao ressarcimento do débito.
23.	Essa linha de entendimento está expressa, entre outros, nos seguintes julgados: Acórdão 2465/2014-TCU-Plenário e 5.442/2017 – 2ª Câmara, de minha relatoria, além do Acórdão 1233/2018-TCU-Plenário, de relatoria do Ministro José Múcio.
24.	Desse modo, entendo que devem ser julgadas irregulares as contas do Município de Curralinhos/PI, com base nos arts. 1º, inciso I, 16, inciso III, alínea c, 19, 23, inciso III, alínea a, da Lei 8.443/1992, condenando-o ao recolhimento das quantias de R$ 10.290,47 e de R$ 1.458,45.
25.	Por fim, tenho por adequado remeter cópia do Acórdão que vier a ser proferido à Procuradoria da República no Estado do Piauí, consoante previsto no art. 16, § 3º, da Lei 8.443/1992, bem como à Funasa, para ciência.
	Com essas considerações, manifesto-me por que seja adotada a deliberação que ora submeto a este Colegiado. 
T.C.U., Sala das Sessões, em 29 de outubro de 2019.
MARCOS BEMQUERER COSTA
Relator